【裁判字號】    98,自,36
【裁判日期】    981029
【裁判案由】    誣告等
【裁判全文】
臺灣臺中地方法院刑事判決                98年度自字第36號
自  訴  人  甲○○
                      樓
自訴代理人  徐曉萍律師
被      告  丁○○
            乙○○
            丙○○○
共      同
選任辯護人  林益輝律師
上列被告等因誣告等案件，經自訴人提起自訴，本院判決如下：
    主    文
丁○○無罪。
乙○○被訴誣告部分無罪，其餘被訴偽證部分自訴不受理。
丙○○○自訴不受理。
    理    由
壹、無罪部分：
一、自訴意旨略以：
（一）被告丁○○部分:
      被告丁○○自民國91年間起陸續向自訴人甲○○借款合計
      共新台幣(下同)5百至6百多萬元，被告丁○○為擔保該借
      款並交付其為發票人、付款人第一商業銀行清水分行，票
      面金額2百萬元、票號TB0000000號、發票日僅載94年、未
      載發票月日之支票1紙予自訴人。嗣被告丁○○於94年7月
      間先、後將其店之內碎鑽、1克拉鑽石請案外人顏秀貞轉
      交或直接交付自訴人甲○○用以緩其清償所積欠自訴人甲○○債務。被告丁○○為取信自訴人甲○○，並介紹自訴
      人甲○○至附近之當鋪估價、典當。詎料，被告丁○○事
      後於支票追訴權時效完成後拒絕給付前揭支票票款及該借
      款，且訛稱自訴人甲○○及案外人顏秀貞於94年8月9日許
      21時許，夥同他人至被告丁○○住處，與案外人顏秀貞架
      住被告丁○○之脖子，剝奪並控制其行動自由，又訛稱自
      訴人甲○○搶奪被告丁○○放於屋內之中央櫃檯之1.22克
      拉及60分鑽戒各1顆。另被告丁○○明知自訴人甲○○、
      案外人顏秀貞未於94年8月20日16時許，夥同多人至被告
      丁○○之上揭之住處，強行撞門進入被告丁○○住處，且
      自訴人甲○○及證人顏秀貞未剝奪並控制被告丁○○之行
      動自由，亦未搶奪被告丁○○珠寶及鑽戒、鑽石項鍊，且
      未恐嚇被告丁○○，竟基於誣告之犯意為下列行為：
    １、於民國94年12月11日於台中縣警察局清水分局偵查隊第
        1次調查中告訴自訴人甲○○重利及恐嚇稱「（問：你
        自91年初開始至今向甲○○借得多少錢?）當時從10萬
        元到80萬元不等，至今約向她借得1400萬元。」「(問
        ：你有無還他金錢?)我都以每月1、200萬元還他，因利
        息愈滾愈多，我現今已無法全數還他。」「(問：甲○○有無恐嚇你?）我有誠意要和她解決，但她一直要我
        以房子來抵押，我不從，她就恐嚇我『要找』認識兄弟
        討分的來找我，且要我開的店小心一點，要我所有之珠
        寶給她。」「(問：你有無要向甲○○提出恐嚇告訴?)
        我要向甲○○提出恐嚇告訴。」。
    ２、於94年12月19日於台中縣警察局清水分局偵查隊調查中
        告訴自訴人甲○○重利及恐嚇稱：「（問：甲○○是否
        有借你錢?利息如何？）有的。她有借我250萬元。每10
        萬元，10至15日一期，利息9000元至10000元。(問：甲○○有無恐嚇你?）她有向我討錢，有言語『要我還錢
        、要兄弟來找我討分的等』恐嚇我。……當時94年8月
        份左右有一天，甲○○到我店裡，她稱向她借錢如何處
        理，我稱你要如何處理，她稱有值錢得東西珠寶拿出來
        等語，她說要拿去，全部都拿，改天再說?」。
    ３、於95年1月10日臺灣臺中地方法院檢察署於95年1月10
        日時稱「到了92年後因我被倒債，我借款的方式都是我
        先開等額借款的支票給甲○○，發票日就押借款的到期
        日，我跟甲○○拿到現金時，利息折扣現金給甲○○，
        到了94年8月間，我的支票就拒絕往來，甲○○有拿我
        的金飾去典當，94年8月間甲○○帶人來我家，我才將
        金飾拿給甲○○，目前我尚欠甲○○1450萬元。」「（
        甲○○如何嚇你?）94年9月間，在我台中縣清水鎮○○
        路431號，甲○○『找人』來我的店討債，當時『我不
        在場』，當時我媽媽在場看店，來的人就說看我的債如
        何處理，別人叫我來討債的，另外有一名男子打電話到
        我家，叫我處理債務，我有錄音。」。
    ４、於95年4月10日以信函稱：「(甲○○)於多次趁我丈夫
        上班之際至家中開口索債，不然要東西抵債，期間並未
        經我同意曾被強行取走，有鑽戒數只、珠寶多件等，遭
        其典當藉口以償利息和債務為由而需索無度，另她有叫
        人(可能是黑道份子)在我家外面守候著，甚至很窮凶惡
        極瞪著而當場被其2人毆打耳光一次，略下狠話說我會
        死的很難看，甚至想要押走我，恐嚇要斷手斷腳等，叫
        我找人談判解決債務問題，我能找誰呢，只好先打電話
        告訴母親求救，我母親可以證明得知我被逼債情況。」
        。
    ５、於95年10月26日陳情書稱：「當初向被告借款本金約60
        餘萬元每10日計1期9分至10分利息，並被票貼利抵押及
        滾利簽發票據達250萬至270萬元間，月息連本金達350
        萬元…年息更高達360%…被告甲○○並嗆聲伊黑白兩道
        均很熟悉叫我們去探聽看看，並且要小心出門，在台中
        海線地區除了親兄長經商為民意代表，另其兒子在警局
        服務外尚有沙鹿吭目賜、黑人、清水鬍鬚梁榮洲等不良
        份子為其親戚，並與冬瓜標等人交情甚好，隨時備有數
        十名律師及小弟在等待我們，且被告曾與住清水西社裡
        有一外號叫阿弟共同在臺中海線地區經營日仔會以扣押
        身分證重利貸款放款之地下錢莊業務，阿弟並被判刑入
        監服刑，被告如此行徑囂張、目無法紀，非有龐大惡勢
        力為靠山，現仍以王代書或王老師名義派駐台中縣杯樂
        冷飲店持續經營地下錢莊重利放款業務，懇請鈞長明察
        ，並主持公道盡速將其繩之以法，以確保人民權益，維
        護社會安全。」。
    ６、於95年9月25日再議狀稱：「告訴人最初僅向被告借錢
        20 萬元為本金，嗣後再借40萬元，借款本金僅為60萬
        元，告訴人在偵訊時所稱告訴人積欠250萬之數字已是
        告訴人無力償還利息，利上滾利之結果。嗣後不到一年
        ，本金加利息又再攀升至1000餘萬元。被告當時並以言
        語恐嚇告訴人，揚言要找一住名喚鬍鬚梁榮洲（傳聞係
        有持槍殺人前科之清水海線地方角頭）之黑道份子出面
        處理，致告訴人心生畏懼，『任其強行取走財物』，而
        『不敢報警』處理。嗣後係警方在清水安泰當鋪查獲上
        開珠寶玉飾，循線通知告訴人，才得以取回。」。
    ７、於96年11月29日台灣台中地方法院檢察署偵訊供稱「(
        問:犯罪時問?)答:94年8月9日及8月20日。」「(問：這
        兩次是甲○○、顏秀貞兩人及很多人來?)是。但進來家
        裡面只有他們二人。（問：他們兩人到你家犯哪些罪?)
        答:第一次搶奪2個戒指，第二次是1條項鍊、3個戒指。
        顏秀貞架住我的脖子，甲○○拿走飾品。第一次我有喊
        叫，我先生有下來幫我報案，但是他們已開走了。第二
        次我媽媽在，第二次是我身上戴的東西。當時我共欠14
        50萬元，本金多少錢我不知道，我是從20萬、30 萬開
        始借，我都開支票，有一些有兌現，有一些沒有兌現，
        還有1000多萬沒有兌現。」。
    ８、於97年3月19日台灣台中地方法院檢察署偵訊供稱「告
        的時間94年8月9日跟8月20日兩次?)是。(問：8月9日第
        一次兩人妨害自由、拿走兩個鑽戒，第二次也是兩人及
        其他很多人，也是妨害自由拿有一個項鍊跟鑽戒)?是。
        」。
    ９、於97年4月3日再議狀稱：「被告甲○○基於概括之犯意
        於94年8月9日許21時左右，夥同顏秀貞等不詳歹徒多人
        ，共駕一部黑色自小客車…至告訴人住處假稱為債務債
        權之關係協調為由，被告等迅即入侵告訴人宅內並由被
        告顏秀貞架住告訴人脖子剝奪並控制其行動自由，另一
        被告甲○○趁機強制奪取店內之珠寶財物等佔為己有，
        經告訴人大聲叫喊，其家人(丈夫)聞聲下樓追出並記下
        作案車輛車…，共計被其搶走住宅內之物1.22克拉鑽戒
        及60分鑽戒2項珠寶等物。又94年8月20日16時左右被甲○○夥同顏秀貞等人，亦共駕9363LJ車號之黑色自小客
        車至告訴人住處，其未徵得告訴人同意即強行侵入住宅
        ，搶奪強取告訴人身上所戴之珠寶、頸上鑲鑽項鍊及櫃
        檯上之之珠寶鑽石戒指等飾物，並施恐嚇如若有不從就
        範，伊(指告訴人)就不要出門，否則找人開車撞死你，
        或找黑道人士來每天討債滋擾，讓你不得安寧、沒有面
        子等，並要開槍打你讓你吃子彈及剁你手腳…等語，致
        告訴人心生畏懼任其行搶，計被其搶奪取走有30分鑽戒
        、15分鑽戒、40分鑽戒、鑽石項鍊等4項珠寶之多，告
        訴人可謂損失慘重。」。
      被告丁○○意圖使自訴人受刑事處分，虛構自訴人及案外
      人顏秀貞有強制、搶奪、侵占、恐嚇危害安全罪之情，陸
      續於94年間起具狀向臺灣臺中地方法院檢察署提出告訴，
      致自訴人陷於訟累。因認被告丁○○所為，係犯刑法第16
      9條第1項誣告罪嫌等語。
（二）、被告乙○○誣告部分:
    １、於94年11月11日於台中縣警察局清水分局偵查隊第1次
        調查中告訴自訴人甲○○重利稱：「(問：你太太丁○○向(甲○○)之女子借錢金額至今有多少?）我想約1、
        2百萬元，惟至今連利息已超過千餘萬元。」「我也是
        想要把借得金錢還該女子(甲○○)，惟她不肯，一定要
        我還千餘萬元，我如何還得起，所以我要提出檢舉，希
        望警方能救我太太。」。
    ２、於94年12月19日於台中縣警察局清水分局偵查隊第2次
        調查筆錄告訴自訴人甲○○重利及恐嚇稱：「約於90
        年間開始陸續向甲○○借貸金錢，總額約3百萬元，迄
        今還了1千多萬元。（問：甲○○有無以恐嚇或不法之
        方式向你收取不當利息?）於今年甲○○曾3次帶7-8個
        人到我住處恐嚇我太太要還錢，也把我太太一些金銀手
        飾拿走抵扣利息，我在清水鎮○○路安泰當鋪找到確實
        是我太太的，甲○○親自拿去典當。（問:甲○○如何
        恐嚇你太太?)以言語恐嚇我太太說若不償債要將我們剁
        手腳，我要向甲○○提出恐嚇告訴。」。
    ３、於95年12月20日台灣台中地方法院檢察署偵訊供稱：「
        你之前在警局說你在清水中山路安泰當鋪找到金銀手飾
        確定是丁○○的?)我沒有去安泰當鋪，是警方查獲通知
        我的。安泰當鋪查獲是在本件重利案件提出告訴之後。
        本件重利案報案作筆錄當天我們有告訴警方甲○○有去
        我們店裡搶走珠寶玉飾，後來警方有派人去安泰當鋪找
        ，確定是我太太的，但沒有還給我。」。
    ４、於97年3月19日台灣台中地方法院檢察署偵訊告訴自訴
        人甲○○重利及恐嚇稱：「(問：94年11月你到清水分
        局檢舉甲○○重利案件?)是。（問：當初為何去檢舉?)
        因為我太太跟我說他有跟甲○○借錢，10天一期，10萬
        元，每10天一期有重利行為。（問：當時去檢舉時，丁○○還欠甲○○多少錢?）我知道的部分是欠他40多萬
        元。」。
    ５、於97年6月24日於台灣台中地方法院檢察署偵訊中告訴
        自訴人甲○○重利及恐嚇稱：「問:你太太何時轉告你
        要去報案?)答:94年8月9日晚上21時以後。」「(問:當
        時你在何分局報案?)」我打電話到清水分局找刑事組吳
        佩儒報案。(問:事後警方是否受理報案?)他們說要將案
        子向檢察官申請搜索票，但他們沒有給我報案三聯單。
        （問:8月20日向何警方報案?)也是清水分局吳佩儒。(
        問:為何兩次都是吳佩儒受理?）因為我們有一點認識，
        所以我拜託他幫忙處理，他就叫我去作筆錄，作檢舉告
        發，將程序進行下去。」。
      因認被告乙○○所為，係犯刑法第169條第1項誣告罪嫌。
二、按犯罪事實應依證據認定之，無證據不得認定犯罪事實；又
    不能證明被告犯罪或其行為不罰者，應諭知無罪之判決。刑
    事訴訟法第154條第2項、第301條第1項分別定有明文。次按
    事實之認定，應憑證據，如未能發現相當證據，或證據不足
    以證明，自不能以推測或擬制之方法，以為裁判基礎；而認
    定不利於被告之事實，須依積極證據，苟積極證據不足為不
    利於被告事實之認定時，即應為有利於被告之認定，更不必
    有何有利之證據；所謂認定犯罪事實之積極證據，雖不以直
    接證據為限，間接證據亦包括在內，然而無論直接或間接證
    據，其為訴訟上之證明，須於通常一般之人均不致有所懷疑
    ，而得確信其為真實之程度者，始得據為有罪之認定，倘其
    證明尚未達到此一程度，而有合理之懷疑存在時，自不能以
    推測或擬制之方法，以為有罪裁判之基礎，最高法院著有30
    年度上字第816號、40年度臺上字第86號、76年度臺上字第4
    986號判例可資參照。又刑事訴訟法第161條第1項規定：檢
    察官就被告犯罪事實，應負舉證責任，並指出證明之方法。
    因此，檢察官對於起訴之犯罪事實，應負提出證據及說服之
    實質舉證責任。倘其所提出之證據，不足為被告有罪之積極
    證明，或其指出證明之方法，無從說服法院以形成被告有罪
    之心證，基於無罪推定之原則，自應為被告無罪判決之諭知
    ，最高法院亦有92年度臺上字第128號判例可參。上開規定
    ，於自訴程序同有適用。因此，自訴人對於自訴之犯罪事實
    ，亦應負提出證據及說服之實質舉證責任。倘自訴人所提出
    之證據，不足為被告有罪之積極證明，或其闡明之證明方法
    ，無從說服法院形成被告有罪之心證，基於無罪推定之原則
    ，亦應為被告無罪之諭知(最高法院97年度臺上字第768號判
    決意旨參照)。再按刑法上誣告罪之成立，以意圖他人受刑
    事或懲戒處分，而虛構事實向該管公務員申告為要件，是誣
    告罪之成立，首須意圖他人受刑事或懲戒處分，次須向該管
    公務員誣告。所稱誣告，即虛構事實進而申告他人犯罪而言
    ，所謂虛構事實，係指明知無此事實而故意捏造者而言，如
    若出於誤信、誤解、誤認或懷疑有此事實，或對於其事實誇
    大其詞，或資為其訟爭上之攻擊或防禦方法，或其目的在求
    判明是非曲直者，固均不得謂屬於誣告，即其所申告之事實
    ，並非完全出於憑空捏造或尚非全然無因，只以所訴事實，
    不能積極證明為虛偽或因證據不充分，致被指訴人不受追訴
    處罰者，仍不能遽以誣告罪論處（最高法院40年臺上字第88
    號、44年臺上字第892號、46年臺上字927號判例及95年度臺
    上字第1663號、96年度臺上字第2068號等判決意旨參照）。
三、自訴人認被告丁○○、乙○○涉有刑法第169條誣告罪嫌，
    乃以：被告丁○○、乙○○以自訴人涉犯重利、妨害自由等
    罪嫌，對自訴人提出告訴，渠等所為告訴均經臺灣臺中地方
    法院檢察署檢察官為不起訴處分，及駁回再議確定，足認被
    告丁○○、乙○○涉犯誣告罪嫌，並提出支票1紙，臺灣臺
    中地方法院檢察署94年偵字20592號、95年度偵續字第369號
    、97年偵字第4276號、97年偵續字第221號、97年偵續一字
    第50號不起訴處分書各1份，被告丁○○94年12月11日調查
    筆錄、94年12月11日警訊筆錄、95年1月10日偵訊筆錄、於
    95 年4月10日寄予檢察官信函、95年10月26日陳情書、於95
    年9月25日再議狀、於96年11月29日偵訊供述、於97年3月19
    日偵訊供述、於97年4月3日再議狀，及被告乙○○於94年11
    月11日第1次調查筆錄、於94年12月19日於第2次調查筆錄、
    於95年12月20日台灣台中地方法院檢察署偵訊筆錄、於97
    年3月19日偵訊筆錄、於97年6月24日偵訊筆錄，證人吳佩儒
    於97年3月19日偵訊筆錄、於97年9月9日偵訊筆錄等（以上
    均影本）為據。訊據被告丁○○、乙○○均堅詞否認有何誣
    告自訴人之犯行，均辯稱：渠等並未捏造不實事實以誣告自
    訴人，僅因關於自訴人對被告丁○○涉犯之重利、妨害自由
    等犯行之事實，未能提出足認自訴人確有上揭犯行之積極事
    證、或因所提人證之供述，因事隔既久，記憶難免未臻精準
    詳確，致遭檢察官認為證據不足，無法證明自訴人有被告丁○○、乙○○所指犯行，本諸罪疑惟輕原則，而對自訴人為
    不起訴處分。被告丁○○、乙○○並無意圖自訴人受刑事處
    分而虛構事實向該管公務人員提告等語。
四、經查：
（一）被告丁○○於94年12月11日向臺中縣警察局清水分局偵查
      隊員警對自訴人提出重利及恐嚇之告訴，被告乙○○於94
      年11月11日、94年12月19日對自訴人提出重利、恐嚇之告
      訴，嗣經臺灣臺中地方法院檢察署檢察官於95年8月30日
      以94年度偵字第20592號為不起訴處分；被告丁○○不服
      而提出再議，經臺灣高等法院臺中分院檢察署於同年11月
      30 日以95年度上聲議字第1406號認再議有理由而發回續
      查；惟復經臺灣臺中地方法院檢察署檢察官於96年8月31
      日以95年度偵續字第369號為不起訴處分確定。被告丁○○另於96年10月23日具狀向臺灣臺中地方法院檢察署對自
      訴人及案外人顏秀貞提出妨害自由、侵占之告訴，嗣經該
      署檢察官於97年3月25日以97年度偵字第4267號為不起訴
      處分；被告丁○○不服而提出再議，經臺灣高等法院臺中
      分院檢察署於97年4月25日以97年度上聲議字第731號認再
      議有理由而發回續查；惟復經臺灣臺中地方法院檢察署檢
      察官於97年7月12日以97年度偵續字第221號為不起訴處分
      ；被告丁○○不服而再提出再議，經臺灣高等法院臺中分
      院檢察署於97年8月14日以97年度上聲議字第1458號認再
      議有理由而發回續查；惟再經臺灣臺中地方法院檢察署檢
      察官於97年11月17日以97年度偵續一字第50號為不起訴處
      分確定等情，有臺灣臺中地方法院檢察署94年度偵字第
      20592 號、95年度偵續字第369號、97年度偵字第4267號
      、97年度偵續字第221號、97年度偵續一字第50號不起訴
      處分書，臺灣高等法院臺中分院檢察署95年度上聲議字第
      1406號、97年度上聲議字第731號、97年度上聲議字第
      1458號處分書附於偵查卷可稽，並經本院調閱上開各案號
      之偵查卷宗查核屬實。惟上開不起訴處分書之所以認定自
      訴人重利、妨害自由等罪嫌不足，係因被告丁○○、乙○○之指訴有疑，或乏其他積極證據足以佐證，而非認定被
      告丁○○、乙○○之指訴顯與事實有違，是以被告丁○○
      、乙○○是否構成誣告罪，仍應視渠等是否有虛構誣告之
      故意以為斷，並不能單以自訴人所涉重利、妨害自由等罪
      因犯罪嫌疑不足，而為不起訴處分，即認被告丁○○、乙○○之行為與誣告罪行相當。
（二）查自訴人自92年間起陸續借錢予被告丁○○，被告丁○○
      均簽發支票為擔保，剛開始支票有兌現，後來無法清償，
      沒有兌現的支票票面金額總共約500-600萬元等情為自訴
      人以證人身分於本院結證在卷。另證稱：「（審判長問：
      自訴狀所提證物一的第一商業銀行清水分行支票，是不是
      丁○○向你借錢時所開給你的支票？）是的，（後改稱）
      時間那麼久了，我不太記得，（再改稱）丁○○陸陸續續
      向我借錢，開給我的支票已經兌現，他就叫我領出來，丁○○再跟我借，一次借200萬元，所以才開這張200萬元的
      支票。（審判長問：這筆200萬元的借款何時要清償？）
      丁○○說有錢就還我，所以沒有約定期限，但是這張支票
      的錢丁○○到現在都沒有還給我，這張支票的金額包含剛
      剛我所述丁○○欠我500-600萬元的金額內。（審判長問
      ：這200萬元你何時借給丁○○？）我不記得。（審判長
      問：有無資料可以查詢何時借錢給丁○○？）沒有辦法，
      我手上並沒有自行紀錄借款的紀錄，如果要查這筆錢何時
      借的，就要去看銀行的提款日期，看何時有提款的紀錄，
      提款不是一次提領200萬元，是陸陸續續總共提領200萬元
      ，丁○○才開200萬元的支票給我。…（審判長問：丁○○總共欠你多少利息？）時間那麼久了，我不知道，我從
      來都沒有計算過…（審判長問：丁○○何時開始沒有支付
      你利息？）94-95年間。（審判長問：這200萬元的支票丁○○是在94年的大約時候簽發給你？）94年初4-5月左右
      ，詳細時間我也忘記了。」等語（見本院98年10月15日審
      理筆錄）。核自訴人所述可知其借款予被告丁○○之金額
      、利息之數額為何無法詳實說明，且自訴人證稱將其所有
      積蓄均出借予被告丁○○，若其所述屬實，則依經驗法則
      判斷，自訴人於被告丁○○無法清償本金或利息時，必影
      響其生計甚巨，當無於被告丁○○無法支付5、600萬元債
      務後，再出借12萬元予被告丁○○之理，更無於被告丁○○無法支付本息後，僅前往被告丁○○住處催討2次，其
      所述顯違常情。
（三）自訴人確實於92年間起陸續出借款項予被告丁○○，被告
      丁○○則均簽發支票為供本息之擔保或清償，且至94年間
      均如期支付利息等情業經自訴人以證人身分結證在卷，堪
      信為真實。又經證人吳秀雪、余玲君、吳英溱於偵查中證
      稱，自訴人經常貸款予他人並從中收取利息獲利，且收取
      之利息每10萬元，月息2000、3000、5000元不等，是被告
      丁○○指稱自訴人貸款予伊並收取利息等情為真實。至於
      利息約定部分被告丁○○與自訴人所述二者不一，但自訴
      人貸款予被告丁○○且收取利息之事實並非虛構，被告丁○○最終雖未能舉證自訴人出借予其之借款利率達重利之
      程度，但此為舉證問題，其所指述之借款收取利息既為事
      實，則尚難以被告丁○○無法舉證證明自訴人所收取之利
      息達重利之事實，即認定被告丁○○、乙○○有誣告自訴
      人重利之故意。
（四）又自訴人確於94年8月9日前往被告丁○○住處，並取走被
      告丁○○所有之1.22克拉鑽戒，且持該鑽戒前往安泰當舖
      典當，又另自案外人顏秀貞處取得被告丁○○所有之碎鑽
      等物之情為自訴人所自承，且經安泰當舖負責人楊德雄於
      偵查中之證述在卷，堪信為真實。而查被告丁○○為經營
      珠寶生意之人，對於鑽戒之市○○路必瞭若指掌，且於當
      舖中典當物品之價格遠低於一般市場交易行情為眾所週知
      ，則被告丁○○若欲以鑽戒為抵償積欠自訴人之債務，當
      以於市場中出售該鑽戒較符合常情。若市場乏人問津，亦
      以被告丁○○之專業自行前往典當始符常情，當無將鑽戒
      交付予完全外行之自訴人，再由自訴人前往典當之理。況
      且自訴人於典當後未將當票交付予被告丁○○，令被告丁○○自無法贖回該鑽戒，則與自訴人所稱係被告丁○○自
      行交付鑽戒供典當以抵償債務之情有違，是被告丁○○陳
      稱係因自訴人向其催討欠款，伊無法支付，自訴人因而取
      走該鑽戒乙節，尚非子虛。況按依經驗法則判斷，債權人
      於催索債務時口氣自然不佳，而被告丁○○因無力清償債
      務，面對債權人即自訴人之催討所承受壓力沈重，是因個
      人主觀感受認為自訴人有「強行」取走鑽戒等物之情亦屬
      常情。
（五）綜上，被告丁○○、乙○○上開所為告訴內容尚非虛構，
      僅因被告丁○○、乙○○2人對證據之掌握不足及檢察官
      對於證據之取捨因而對自訴人為不起訴處分，尚難遽以認
      定被告丁○○、乙○○2人虛構事實誣告自訴人。且查自
      訴人所舉之證據，無論直接或間接證據，均尚未達於一般
      之人均可得確信，而無合理懷疑之程度，本院亦查無其他
      確切證據，足以證明被告丁○○、乙○○確有自訴人所指
      之誣告犯行，揆諸首揭法條及判例意旨，被告丁○○、乙○○誣告犯行，既屬不能證明，自應為無罪之諭知。
貳、自訴不受理部分：
一、自訴意旨另以：被告乙○○、丙○○○就被告丁○○對自訴
    人甲○○及證人顏秀貞告訴搶奪等之臺灣臺中地方法院檢察
    署97年偵字第4276號偵查中，被告乙○○、丙○○○為圖使
    自訴人甲○○及證人顏秀貞受刑事或懲戒處分罪，被告乙○○明知自訴人甲○○無搶奪被告丁○○之情事發生，竟於96
    年12月27日偵查時到庭供前具結證稱：「當天我在樓上看電
    視，聽到我太太在樓下有呼叫聲，聽到他說珠寶有被甲○○
    拿走。…。她叫『老公你下來』，我下來時甲○○已經不在
    那邊了。當時丁○○有指明甲○○，其他沒有講。」等語。
    被告丙○○○明知自訴人甲○○、顏秀貞未於94年8月20 日
    16時許，夥同多人強行撞門進入被告丁○○住處，且自訴人
    甲○○及證人顏秀貞亦未剝奪並控制被告丁○○之行動自由
    ，亦未搶奪被告丁○○珠寶及鑽戒、鑽石項鍊，詎被告丙○○○於97年3月19日偵查時到庭供前具結證稱：「(94年8 月
    20日傍晚有人到家裡拿項鍊事情，你有看到?)有看到，我在
    樓上聽見聲音，下樓查看，就看到甲○○拔丁○○的手指戒
    指及頸部項鍊。丁○○在哭，我就趕緊打電話給女婿。我女
    婿回來可能有報警。」等語。又於97年10月2日偵查時到庭
    供前具結證稱：「我就抱我孫子下樓，當時我看到有2名女
    子跟我女兒拉拉扯扯，我有看到那2名女子搶我女兒的戒指
    跟項鍊，當時我有說為了什麼事情大小聲，後來因為我孫子
    看到會害怕，所以我就抱我孫子上樓打電話給我兒子，我並
    沒有出聲阻止。「電話中我跟我兒子說，有人來店裡面搶柬
    西，可是我兒子來的時候他們已經離開了。我沒有打電話報
    警。其他我都沒有看到。我看過甲○○2人2次。」等語。因
    認被告乙○○、丙○○○2人所為涉犯刑法第168條之偽證罪
    嫌。
二、按不得提起自訴而提起者，應諭知不受理之判決，刑事訴訟
    法第334條定有明文；次按刑事訴訟法第311條所定得提起自
    訴之人，係限於因犯罪而直接被害之人，必其人之法益由於
    犯罪行為直接所加害，若須待乎他人之另一行為而其人始受
    損害者，即非因犯罪直接所受之損害，不得提起自訴。至個
    人與國家或社會，因犯罪而同時被害者，該被害之個人，固
    亦得提起自訴，但所謂同時被害，自須個人之被害與國家或
    社會之被害由於同一之犯罪行為所致，若犯罪行為雖足加國
    家或社會以損害，而個人之受害與否，尚須視他人之行為而
    定者，即不能謂係同時被害，仍難認其有提起自訴之權。刑
    法上之誣告罪，得由被誣告人提起自訴，係以誣告行為一經
    實施，既足使國家司法上之審判權或偵查權妄為開始，而同
    時又至少必使被誣告者受有名譽上之損害，縱使審判或偵查
    結果不能達到誣告者欲使其受懲戒處分或刑事處分之目的，
    而被誣告人在名義上已一度成為行政上或刑事上之被告，其
    所受名譽之損害，自係誣告行為直接且同時所加害。至於他
    人刑事被告案內為證人、鑑定人、通譯之人，在審判或偵查
    時，依法具結而為虛偽之陳述，固足使採證錯誤，判斷失平
    ，致司法喪失威信，然此種虛偽之陳述，在他人是否因此被
    害，尚繫於執行審判或偵查職務之公務員採信其陳述與否而
    定，並非因偽證行為直接或同時受有損害，即與刑事訴訟法
    第311條所稱之被害人並不相當，其無提起自訴之權，自不
    待言（最高法院26年渝上字第893號判例意旨參照）。
三、經查：犯罪之被害人得提起自訴，刑事訴訟法第319條第1項
    固定有明文，惟此之被害人係指犯罪之直接被害人而言。本
    件自訴人自訴被告乙○○、丙○○○偽證罪部分，其所指被
    告乙○○、丙○○○直接侵害者係國家法益，自訴人並非本
    件犯罪之直接被害人，依上開說明，自不得提起自訴。自訴
    人此部分之自訴於法未合，本院自應就此部分自訴為不受理
    之判決。
參、應適用之法條：
    依刑事訴訟法第334條、第343條、第301條第1項，判決如主
    文。
中    華    民    國    98    年    10    月    29    日
                  刑事第十二庭  審判長法  官  楊文廣
                                      法  官  柯志民
                                      法  官  周玉蘭
以上正本證明與原本無異。
如不服本判決應於收受送達後10日內向本院提出上訴書狀，並應
敘述具體理由；其未敘述上訴理由者，應於上訴期間屆滿後20日
內向本院補提理由書（均須按他造當事人之人數附繕本）「切勿
逕送上級法院」。
告訴人或被害人對於判決如有不服具備理由請求檢察官上訴者，
其上訴期間之計算係以檢察官收受判決正本之日期為準。
                                      書記官  黃泰能
中    華    民    國    98    年    10    月    29    日


司法院資訊處製作；財團法人民間司法改革基金會備份。
